臺灣臺中地方法院民事判決　　　　　　　 99年度訴字第885號
原　　　告　曾祥烈
訴訟代理人　黃淑真　律師
被　　　告　曾文文
訴訟代理人　王傳賢　律師
上列當事人間損害賠償事件，本院於100年12月6日言詞辯論終結
，判決如下：
    主      文
原告之訴駁回。
訴訟費用新台幣壹萬壹仟肆佰玖拾肆元由原告負擔。
    事實及理由
壹、兩造之聲明：
  一、原告：(一)被告應給付原告新台幣（下同）1,060,000元，
      及自起訴狀繕本送達之翌日起至清償日止，按年息5%計算
      之利息。(二)訴訟費用由被告負擔。
  二、被告：如主文所示。
貳、原告起訴主張：原告為訴外人伊莎有限公司（下稱伊莎公司
    ）之股東，伊莎公司因股東往來向原告借款1,060,000元，
    原告並為該公司之債權人，被告曾文文則係該公司之法定代
    理人，被告未依法律及公司章程核實經營伊莎公司，於經營
    伊莎公司期間之94年2月21日涉嫌挪用公款185,000元；94年
    9月至96年10月間，違法每月私提退休金至其私人帳戶，合
    計54,450元，涉有背信及侵占之罪嫌，經原告提出告訴。依
    被告於97年3月18日、及同年11、12月刑事案件偵查中所提
    供之資產負債表，伊莎公司之存貨金額憑空消失2,098,021
    元，被告對於存貨金額憑空消失一節，一直無法提出合理之
    解釋；原告將被告於偵查中提出之帳冊資料請會計師查核後
    ，依會計師代編之查核報告顯示，伊莎公司有「應收股東往
    來款」科目餘額10,481,915元，亦即共有10,481,915元帳面
    上資金流向不明，涉有侵害伊莎公司之侵權行為，刻由檢察
    官偵查中，爰代位伊莎公司對被告行使侵權行為損害賠償請
    求權。另96年12月10日原告解任董事之職務後，被告即屢屢
    以公司資金有缺口，要求討論結束營業，或由被告出資頂下
    公司繼續經營，但不為股東所同意，97年4月6日、9日、10
    日各次股東會中，原告曾祥烈一再主張公司已無多餘現金償
    還應付支票，又明顯無足夠資產償還債務，應由被告聲請法
    院宣告破產，亦遭被告拒絕。其後97年4月13日，全體股東
    討論後達成公司進行清算之共識，並推舉被告為清算人，原
    告一再以書面及口頭表示依公司法第113條、84條第2項之規
    定，公司資產負債之處理，一定要讓股東以書面簽名同意，
    才可進行轉讓，且不可將庫存品打折還給供貨廠商抵貨款。
    惟被告竟未告知股東，亦未經股東書面同意，而於97年4月
    21日股東會中表示已請上游廠商抽支票，且已答應上游廠商
    將以庫存約七到八折轉讓或銷售給上游廠商抵付貸款，已涉
    掏空公司資產之行為，損及股東及債權人之權益。原告對伊
    莎公司有1,060,000元之債權，被告曾文文為該公司之法定
    代理人，於清償公司債務時有故意或重大過失，致原告受有
    1,060,000元債權無法受償之損害，應依公司法第95條、民
    法第184條第1項、民法第35條，及公司法第23條之規定，對
    原告負損害賠償責任，爰請求判決如聲明所示。
貳、被告則以：原告所指侵占、背信等相關事由，前於97年7月3
    日委任律師向臺灣臺中地方法院檢察署提出告訴，業經處分
    不起訴在案，原告之各項主張並不確實。伊莎公司為兩造及
    訴外人許芳暖三人所共組之公司，先前因公司資金不足，三
    名股東各依股權比例，於94年至96年間陸續出借款項予伊莎
    公司（原告1,060,000元、被告636,000元、及許芳暖424,00
    0元），原告所稱受損害之1, 060,000元，即係其以伊莎公
    司股東之身分借予公司之款項，原告訴請被告給付此款項，
    並無理由。97年4月13日伊莎公司之股東會雖決定要結束門
    市營業，以減少房租、薪資等開銷，但並無消滅公司法人人
    格、辦理公司解散登記之意思，未有就解散公司做成股東一
    致之決議，被告至今仍為伊莎公司唯一之董事，具有執行業
    務代表公司之職權，其處理公司庫存以清償公司各項債務及
    費用，同時避免庫存久放造成價值減損及產生倉儲費用，均
    係維護公司權益之合理做法，並無不法侵權可言；伊莎公司
    並無宣告破產事由，被告未向法院聲請公司破產，並無違法
    或侵權之情形，更未因此造成原告之損害，原告所稱其之損
    害實與此無關；另原告所稱1,060,000元之損害，實係出借
    伊莎公司所造成，與被告未聲請公司破產等行為無關，況且
    原告此項損害之時間，應在94至96年間，原告於至99年4月
    19日始提出侵權行為損害賠償之請求，已逾二年消滅時效期
    間等語，資為抗辯。
參、經查：
  一、本件原告主張其為伊莎公司之股東，因股東往來借與伊莎
      公司1,060,000元，被告曾文文則係該公司之法定代理人
      ，業據原告提出債權憑證、預估四月份資料表為證，並為
      被告所不爭執，自屬真實可信。
  二、按「清算人應以善良管理人之注意處理職務，倘有怠忽而
      致公司發生損害時，應對公司負連帶賠償之責任；其有故
      意或重大過失時，並應對第三人負連帶賠償責任」，公司
      法第95條定有明文。上開關於無限公司清算之規定，於有
      限公司亦準用之（同法第113條），原告主張被告應依公
      司法第95條之規定，負損害賠償責任，自已伊莎公司已進
      入清算程序，被告為該公司之清算人，且被告就清算事務
      之執行，有故意或重大過失為其要件。查原告主張伊莎公
      司之全體股東於97年4月13日討論後，達成公司進行清算
      之共識，並推舉被告為清算人一事，為被告所否認。雖原
      告提出「伊莎公司股東會議譯文」（本院卷(一)第88頁、第
      116頁、第163頁、第203頁、第223頁）為證。惟依公司法
      第113條之規定，有限公司之解散清算，係準用無限公司
      有關之規定，而關於無限公司解散，公司法第71條第1項
      第3款則規定，無限公司之解散，須經股東全體之同意。
      準此，伊莎公司如欲辦理公司解散，依法須經全體股東同
      意消滅該公司法人人格，始生解散之效力，否則自無從進
      入公司解散後之清算程序。原告就相同事實，認被告涉有
      背信等罪嫌而對被告提出告訴，業經臺灣臺中地方法院檢
      察署檢察官以97年度偵字第15948號不起訴處分書，對被
      告處分不起訴（原告聲請再議，並經臺灣高等法院臺中分
      院99年度上聲議字第1285號駁回），理由略稱：「查關於
      伊莎公司97年4月13日之股東會議決議事項，究係決議停
      止營業、解散公司抑或聲請宣告破產，被告及告訴人（即
      本件原告）間迭有爭執，且就被告事後擬具之股東會議決
      議紀錄，告發人亦因此而未簽名同意，有前開股東會議紀
      錄影本1紙在卷足憑，故縱令開會當日有股東提案解散公
      司，惟在未經公司全體股東同意之情況下，揆諸首揭法律
      規定，其決議自非合法有效」、「伊莎公司至今既尚未做
      出合法解散公司之決議，亦無從進入公司清算之程序，自
      無選任清算人之問題，故公司仍應依公司法第107條第1項
      之規定，由擔任董事職務之被告繼續執行業務並代表公司
      。至告發人雖稱其於97年4月21日以51%之股權解任被告清
      算人職務云云，惟伊莎公司既未解散，依法自無從產生清
      算人，已如前述，故告發人片面以單一股東之身分，誤行
      解任清算人程序，並不生任何法律效力」、「證人周孫翁
      、許芳暖於本署偵查中均證稱：渠等認為97年4月13日之
      股東會只是決議公司結束營業以減少管銷費用，但究為暫
      停門市營業或公司欲辦解散登記，渠等均不了解其法律上
      意義」（本院卷(一)第59頁），且依原告所提出之所有股東
      會議紀錄所載，原告均僅摭取片斷之譯文，泛稱全體股東
      已達成進行清算之一致決議云云，惟觀全文內容，各次股
      東會議，全體股東對於「房租、存貨」、「銀行債務」、
      「尚未履行之契約是否由上游廠商接手、已收之訂金如何
      處理」、「是否暫時停止營業」、「上游廠商是否會抽票
      、如未抽票將如何處理」、「是否任由上游廠商之貨款支
      票退票」、「如遭退票如何處理」、「上游廠商取回存款
      時是否打折」等事項如何處理，意見至為分歧，應係公司
      股東各自陳述已見，並無一致之結論，此有原告所提出之
      各次股東會譯文在卷可稽，自無法僅憑股東片斷之發言，
      即認為公司全體股東已達成同意。此外，公司如欲進行清
      算，因公司企業已無法永續經營，存貨已無法再作營業使
      用，自無法如正常營業般以正常方式出售換價，僅能依清
      算之價值進行變價，受有價格減損之損失，係屬常理。依
      公司法第84條第1項之規定，清算人為清算事務之進行，
      有「了結現務」、「收取債權、清償債務」、「分派盈餘
      或虧損」、「分派賸餘財產」之權限，於執行該項權限時
      ，並有代表公司為訴訟上或訴訟外一切行為之權；僅於將
      公司營業包括資產負債轉讓於他人時，方應得全體股東之
      同意（公司法第84條第2項但書之規定），就公司存貨之
      處理，與公司「營業包括資產負債轉讓於他人」有別，自
      非應得全體股東之同意，始得為之。反觀原告一再於股東
      會，及以存證信函表示：公司現有庫存1,650,000元和已
      收訂金2,060,000元，自即日起未獲得股東書面親自簽名
      同意，不得銷售或轉讓，無異即同時主張伊莎公司於97年
      4 月13日決議解散，並同時不許清算人執行清算之職務，
      即屬矛盾；再者，原告一再於股東會議中主張不得將存貨
      折價讓與上游廠商（見本院卷(一)第100頁、第101頁），亦
      與公司了結現務之旨有所扞格，實與反對伊莎公司進行清
      算無異，而被告既反對伊莎公司進行清算，自難認為伊莎
      公司所有之股東，已一致同意公司進行清算。伊莎公司既
      未進入清算之程序，亦無清算人之可言，原告依公司法第
      95條、民法第184條第1項、公司法第23條之規定，請求被
      告賠償損害，自屬無據。
  三、至於原告主張被告未依法律及公司章程核實經營伊莎公司
      ，於經營伊莎公司期間之94年2月21日涉嫌挪用公款185,
      000元；94年9月至96年10月間，違法每月私提退休金至其
      私人帳戶，合計54,450元，涉有背信及侵占之罪嫌，經原
      告提出告訴。依被告於97年3月18日、及同年11、12 月刑
      事案件偵查中所提供之資產負債表，伊莎公司之存貨金額
      憑空消失2,098,021元，被告對於存貨金額憑空消失一節
      ，一直無法提出合理之解釋；原告將被告於偵查中提出之
      帳冊資料請會計師查核後，依會計師代編之查核報告顯示
      ，伊莎公司有「應收股東往來款」科目餘額10,481,915元
      ，亦即共有10,481,915元帳面上資金流向不明，涉有侵害
      伊莎公司之侵權行為等各節，查原告就上開行為涉有犯罪
      嫌疑，亦訴請臺灣臺中地方法院檢察署檢察官偵查，經檢
      察官偵查結果，認：「94年2月21日被告雖以個人名義向
      伊莎公司預支借款185,000元；惟於借款同日並已填寫借
      據及簽發還款支票交予公司收執，且被告之還款支票亦已
      按期於94年4月1日由公司提示兌領，此有被告提出之存簿
      交易明細、轉帳傳票借據及託收交換支票紀錄等資料存卷
      可參」（本院卷(一)第57頁）、「按依公司法規定經理人、
      董事與公司間之關係係屬委任關係，非屬勞動基準法所稱
      受雇主僱用之勞工；董事長係事業之負責人，為勞動基準
      法所稱之雇主。上述人員非勞動基準法所定勞工，其退休
      金不得自事業單位依該法所提撥之勞工退休準備金中支應
      ，固有最高行政法院92年度判字第1539號判決可資參照；
      惟實際從事勞動之雇主及經雇主同意為其提繳退休金之不
      適用勞動基準法本國籍工作者或委任經理人，得自願提繳
      ，並依本條例之規定提繳及請領退休金，勞工退休金條例
      第7條第2項定有明文。故身為董事之被告得否支領勞工退
      休金，在於其兼任業務經理一職，是否符合上開例外規定
      。查證人周孫翁於本署偵查中證稱：『（94年10月勞退新
      制開始施行後，曾文文是否有打電話給你，說曾文文有股
      東、董事、員工3種身分，是否可以以員工身分支領6％的
      退休金？）我印象中他有打這個電話，但是時間我忘記了
      ，我認為只要是員工，應該就可以領退休金，但是我不知
      道公司法規定怎麼樣，我認為應該是可以。』等語，足證
      伊莎公司之多數股東（即被告及股東許芳暖）均同意實際
      從事勞動之被告得提繳及請領退休金。又被告辯稱有關被
      告向伊莎公司領取每月員工退休金2,178元乙節，係因94
      年7月勞工退休金條例施行後，雇主應為員工提繳退休金
      ，而被告因身兼負責人及員工（業務經理）雙重身分，故
      認應比照勞工身分由公司給予退休金每月計2,178元，被
      告前於94年7、8 月間於電話中徵得告發人同意，另名股
      東周孫翁亦認應比照其他員工給予退休金，因此自94年9
      月起，每月由公司提撥2,178元至被告帳戶，並均揭露於
      每月交予告發人之會計表冊中，已行之數年；直至96年
      12月左右伊莎公司持續虧損，告發人始改稱被告不應領取
      退休金，而被告為免除爭議影響股東間之和諧，在告發人
      事後反悔提出此項爭議後，被告於97年1月間亦同意將該
      提撥退休金合計54,450元，自公司積欠被告之薪水中扣抵
      返還予公司等語，核與證人周孫翁前開證述之情節大致相
      符，並有被告提出之明細分類帳及轉帳傳票（被証九）附
      卷可稽，益證被告前開所辯，尚屬有據，足見被告就此應
      無不法所有之意圖，自難認有何侵占之犯行」（本院卷(一)
      第60頁），「被告於本署偵查中辯稱：告發人一再以被告
      所提供不同時間列印之明細分類帳，在同一時間點所顯示
      之商品存貨餘額竟出現不同，質疑其報表之正確性云云，
      就此問題被告經向公司會計李惠慈詢問結果，得知此項差
      異係因會計調整分錄時間不同所致等語，核與證人李惠慈
      於本署偵查中證稱：『94或95年時，伊莎公司的會計帳目
      就沒有做調整分錄，是曾祥烈跟我說商品存貨的數量一直
      都沒有做變動，所以我去查，才發現94或95年之前的會計
      有做調整分錄，我是從96年開始擔任伊莎公司的會計，我
      接了之後也不知道要做調整分錄，我發現時已經是96年底
      了。』等語大致相符，堪信為真」（本院卷(一)第60頁）、
      「告發人所稱會計師查核代編報告顯示伊莎公司會計處理
      有違一般公認會計原則云云，主要係因會計作業習慣不同
      ，以及代編基礎認定歧異所致，此觀諸永華聯合會計師事
      務所受告發人委託代編報告，其代編基礎為「假設在無『
      累積盈虧』的情況下，彙整出資產負責表之『應收股東往
      來款』科目餘額為$10,481,915」，然伊莎公司早已累積
      許多虧損，為告發人所明知，由此可見該會計師之代編報
      告基礎與伊莎公司實際之盈虧情形並不相符。退步言，縱
      令相關會計作業有未完成或未適時更正之情形，就此亦僅
      是會計帳務上之手續不完備或製作上之瑕疵，並無法遽認
      伊莎公司之財務有遭被告侵占或因此涉及背信或填製不實
      財報等不法情事」（本院卷(一)第60頁），均難認為被告對
      伊莎公司有何侵權行為。況且，債權人代位債務人起訴，
      求為財產上之給付，因債務人之財產為總債權人之共同擔
      保，故訴求所得應直接屬於債務人，即代位起訴之債權人
      不得以之僅供清償一己之債權，如須滿足自己之債權應另
      經強制執行程序始可，債權人雖亦有代受領第三債務人清
      償之權限，但係指應向債務人給付而由債權人代位受領而
      言，非指債權人直接請求第三債務人對自己清償而言，故
      債權人代位債務人起訴請求給付者，須聲明被告（第三債
      務人）應向債務人為給付之旨，並就代位受領為適當之表
      明，始與代位權行使效果之法理相符（最高法院64年台上
      字第2916號判例），原告請求被告直接對被告給付1,060,
      000元，亦屬無據。
  四、民法第35條規定：「法人之財產不能清償債務時，董事應
      即向法院聲請破產」，「不為前項聲請，致法人之債權人
      受損害時，有過失之董事，應負賠償責任，其有二人以上
      時，應連帶負責。」，又法人之債權人，主張法人之財產
      不能清償債務，其董事未即聲請宣告法人破產，致其債權
      受損害，而對董事請求賠償損害者，應就董事如即時為此
      聲請，其債權較有受償可能之事實，負舉證證明之責，此
      就民法第35條規定之旨趣推之自明（最高法院62年台上字
      第524號判例）。本件原告主張其受有債權1,060,000元未
      受清償之損害，惟原告之債權，實係因伊莎公司於94年至
      96年間因資金不足，陸續由公司之股東依出資之比例出借
      伊莎公司（即原告1,060,000元、被告636,000元、及許芳
      暖424,000元），此為兩造所不爭，本係公司財產資金無
      法清償其他債權人之債權時之時，由公司之股東再行挹注
      資金供清償之用，以免公司不能清償其他債權人之債務，
      而無法經營，本質上即有承受最後經營風險，債權清償不
      獲之性質，即使被告未聲明法院宣告公司破產，亦不能認
      為原告即受有1,060,000元之損害，況且原告對於伊莎公
      司之債權仍屬存在。此外，原告復未能舉證證明被告如聲
      明宣告破產，原告之債權可獲有何種清償，其依民法第35
      條之規定，請求被告賠償損害，亦屬無據。
  五、從而，原告請求被告給付原告1,060,000元，並自起訴狀
      繕本送達之翌日起至清償日止，按年息百分之五計算之利
      息，即屬無據，應予駁回。因本案事證已臻明確，兩造其
      餘主張陳述及所提之證據，均毋庸再予審酌，附此敘明。
      訴訟費用計原告所繳納之第一審裁判費11,494元，由敗訴
      之原告負擔。
五、據上論結，原告之訴為無理由，依民事訴訟法第78條，判決
    如主文。
中    華    民    國   100    年    12    月    20    日
                  民事第二庭    法  官  王銘
以上正本係照原本作成
如不服本判決，應於判決送達後二十日內，向本院提出上訴狀。
如委任律師提起上訴者，應一併繳納上訴審裁判費。
中    華    民    國   100    年    12    月    20    日
                                書記官